【裁判字號】    96,訴,2951
【裁判日期】    970515
【裁判案由】    指定建築線
【裁判全文】
臺北高等行政法院判決
                                     96年度訴字第2951號
                              .
原      告  甲○○
被      告  宜蘭縣政府
代  表  人  乙○○(縣長)
訴訟代理人  丁○○
            丙○○
上列當事人間因指定建築線事件，原告不服內政部中華民國96年
7月6日台內訴字第0960106218號訴願決定，提起行政訴訟。本院
判決如下：
    主  文
原告之訴駁回。
訴訟費用由原告負擔。
    事  實
一、事實概要：原告於95年3月1日（被告收文日）向被告申請坐
    落宜蘭縣宜蘭市○○段乾門小段272地號土地建築線指示（
    定），經被告於95年3月13日以府授建城字第0950890202號
    函（以下簡稱被告95年3月13日函）通知原告略以「．．．
    說明：．．．二、申請書申請地號有誤，申請基地現況圖請
    依據宜蘭縣建築管理自治條例第3條規定詳予測繪（請加繪
    各路口道路剖面圖），並標註通路與界址關係尺寸後，再行
    送件核辦，檢還申請原件。」等語。原告認應由被告先行指
    定巷道之中心線樁位後，再由其依指定之中心樁各點樁位另
    行編號繪製現況圖，遂於95年4月4日提出陳情，經被告於95
    年4月18日以府建城字第0950042279號函復原告略以「．．
    ．說明：．．．二、有關旨開函（即被告95年3月13日函）
    說明二之駁回理由，再詳予說明如下：（一）申請地號有誤
    。台端申請書填寫雙福段522地號，與實際申請宜蘭段乾門
    小段272地號有間。（二）請依宜蘭縣建築管理自治條例第3
    條規定測繪，查申請基地除面臨計畫道路（同慶街）業已公
    告免指示在案外，餘皆面臨現有道路或通路，為釐清現有巷
    道或通路使用範圍，請於圖面標註地界與巷道關係尺寸及繪
    製巷道或通路剖面圖等，並無不當。三、申請建築線指示時
    ，其現況圖應依宜蘭縣建築管理自治條例第3條規定（檢附
    上開條文供參）實際測繪，非台端所稱於地籍圖上繪予概略
    相關位置即可。四、依據同自治條例第4、5條規定，所請基
    地周臨之巷道或通路於建築線指定時，如屬現有巷道，應一
    併指定該現有巷道之建築線。且巷道或通路應經現場勘查及
    核對現況實測圖無誤後，如屬現有巷道者，據以於圖面標定
    現有巷道中心線及標示現有巷道寬度，據以核發建築線指示
    成果圖。是以，所陳核非可考，仍請依上開說明項辦理。．
    ．．」等語。原告不服，復於95年9月13日提出陳情，經被
    告於95年10月11日以府建城字第0950115467號函（以下簡稱
    被告95年10月11日函）復原告略以「．．．二、據台端陳前
    95年3月13日申請宜蘭市○○段乾門小段272地號建築線指定
    案，經本府駁回處分違誤乙節，本府業以旨開號函復在案，
    再查所送建築線申請書圖為影本與宜蘭縣建築管理自治條例
    第3條（抄本諒達）規定未符，請依上開條例規定詳予測繪
    ，測繪地形圖須與現況地形地物相符，並檢齊相關文件（正
    本）再行送件核辦。．．．」等語。原告仍不服，提起訴願
    ，亦遭決定駁回，遂向本院提起行政訴訟。
二、兩造聲明：
  (一)原告聲明：（依起訴狀所載）
    1.訴願決定及原處分均撤銷。
    2.被告應為准予系爭建築線之指示（定），並隨即核發系爭
      指示（定）成果圖予原告。
    3.訴訟費用由被告負擔。
  (二)被告聲明：
    1.駁回原告之訴。
    2.訴訟費用由原告負擔。
三、兩造爭點：被告以原告所送建築線申請書圖為影本與宜蘭縣
              建築管理自治條例第3條等規定未符為由，否准
              原告所請，所為處分有無違誤？
  (一)原告主張之理由：（原告未於言詞辯論期日到場，據其前所
                      提訴狀主張如下）
    1.按「行政官署對人民有所處理（准駁），必須確實證明其
      違法事實。倘不能確實證明違法事實之存在，其處罰即不
      能認為合法。」，行政法院（現改制為最高行政法院）39
      年判字第2號著有判例。實務上承認行政訴訟上當事人之
      法的對等性應採民事訴訟上舉證責任分配原則，加以修正
      後，準用於行政救濟程序，即與行政程序法第5條（內容
      應明確）、第6條（行政行為之平等原則）、第9條（應對
      當事人有利、不利一律注意）等規定之意旨相符合。次按
      「直轄市、縣（市）（局）主管建築機關收到起造人申請
      建造執照或雜項執照書件之日起，應於10日內審查完竣，
      合格者即發給執照。但供公眾使用或構造複雜者，得視需
      要予以延長，最長不得超過30日。」、「直轄市、縣（市
      ）（局）主管建築機關，對於申請建造執照或雜項執照案
      件，認為不合本法規定或基於本法所發布之命令或妨礙當
      地都市計畫或區域計劃有關規定者，應將其不合條款之處
      ，詳為列舉，依第33條所規定之期限，一次通知起造人，
      令其改正。」、「直轄市、縣（市）（局）主管建築機關
      ，應指定已經公告道路之境界線為建築線。但都市細部計
      畫規定須退縮建築時，從其規定。前項以外之現有巷道，
      直轄市、縣（市）（局）主管建築機關，認有必要時得另
      定建築線；其辦法於建築管理規則中定之。」，復分別為
      建築法第33條、第35條、第48條所明定。又按「本府建設
      局（以下簡稱本局）指定建築線，應自收件次日起8日內
      辦理完竣，並將成果圖發給申請人。應會同相關單位辦理
      者，得延長為15日。」、「申請指定建築線，應填具申請
      書，並檢附下列文件：一、地籍描繪圖：．．．。二、基
      地位置圖：．．．。三、現況圖：．．．。四、地籍圖謄
      本及鄰近地籍圖影本。」，分別為宜蘭縣建築管理自治條
      例第2條第3項、第3條所規定。再按「按建造執照或雜項
      執照申請書應載明建築地址，縣（市）（局）主管建築機
      關，對於申請建造執照或雜項執照案件，認為不合本法規
      定或基於本法所發布之命令者，應將不合條款之處，詳為
      列舉，通知改正，為建築法第31條第3款、第35條所明定
      ，而本件原告申請建造圍牆，經被告機關所屬建設局派員
      ，實地勘察結果，申請建造位置與實際建造位置不符，乃
      以75.09.04屏建管字第7320號函退件，並通知改正，再送
      核辦，依前開規定，雖非毫無所據。惟查，原告係申請在
      自己所有坐落東港鎮○○段752之2號土地上建造圍牆，有
      設計圖、地籍圖謄本及土地登記簿謄本附卷可稽，其建築
      圍牆之位置，非不明確。被告機關辯稱：原告申請建牆位
      置與實際已建牆（按係違建）位置不符固屬實情，惟原告
      既非申請在原違建位置建牆，縱其於取得建造執照後，依
      照仍在原違建外建牆亦屬於施工管理應否取締之問題，而
      非應否核發建造執照之問題，又被告機關退件，並通知其
      改正，究係改正申請建牆位置，抑應改正施工建牆位置，
      亦欠明瞭，起訴意旨執此指摘原處分，非無理由，訴願、
      再訴願決定遞予駁回，自難維持，均應予撤銷，由被告機
      關另為適當之處分。」、「法定裁量權之規定，旨在授權
      主管機關斟酌案件之具體案情，而為妥適之決定，主管機
      關行使是項權限時，自應記明斟酌具體案情而為准否決定
      之理由，否即有裁量違法之虞。」，行政法院76年判字第
      911號、85年判字第1448號分別著有判決可資參照。
    2.本件被告所為處分有諸項違誤存在，謹說明如下：
      程序方面：
        (1)依建築法第33條、第35條及宜蘭縣建築管理自治條例
          第2條第3項等規定，指定建築線應自收件次日起8日
          內辦理完竣，並將建築線成果圖（即指定圖）發給申
          請人。本件原告前後2次向被告申請指示（定）系爭
          土地建築線，被告辦理期間竟均逾上開法令規定之期
          限達6日，於法不合。
        (2)原告於95年2月27日送件申請，被告竟遲至95年3月1
          日始為掛號收件，於收件程序上亦有違誤。
        (3)被告認原告提出之申請書圖違反上開法令規定時，應
          將不合條款之處詳為列舉，一次通知申請人即原告，
          限期令其改正，逾期仍未改正者，始駁回其申請，故
          被告未據此依法行政，要有未合。
        (4)若僅申請書上所載之申請地號有誤，依便民原則，僅
          需以電話聯絡原告前往改正即可，況地號是否書寫有
          誤，尚待調查確定，縱然有誤，原告亦已於第2次提
          出申請時予以補正，故被告一再以此作為否准退件之
          理由，殊有違誤，自不待言。
      實體方面：
        (1)本件被告係以原告所送建築線申請書圖為影本與宜蘭
          縣建築管理自治條例第3條規定未符，原告應依上開
          條例規定詳予測繪，測繪地形圖須與現況地形地物相
          符，並檢齊相關文件（正本）再行送件核辦為由，否
          准原告所請。惟查原告曾分別於2次陳情書內一再主
          張本件申請書圖已依宜蘭縣建築管理自治條例第3條
          等規定繪製完竣，且附有現場照片為憑，並詳細指出
          被告有前揭諸多違誤事項，然被告非但未就原告指摘
          之事項一一反駁，且未就本件申請書圖所載究與宜蘭
          縣建築管理自治條例第3條之規定不符之處提出說明
          ，顯未對原告所主張有利於己之事實加以審酌，亦未
          盡其舉證責任，所為處分自不合法。
        (2)第按「本自治條例所稱現有巷道，係指符合下列情形
          之一者：一、供公眾通行，具有公用地役關係之巷道
          。二、私設通路經土地所有權人捐獻土地為道路使用
          ，並依法完成土地移轉登記手續者。三、中華民國73
          年11月7日本法修正公布前，曾指定建築線之現有巷
          道，經本局認定無礙公共安全、公共衛生、公共交通
          及市容觀瞻者。前項第2款、第3款私設通路之範圍不
          包括道路截角所退讓之部分。第1項第1款所稱供公眾
          通行之巷道，其寬度、使用性質、使用期間、通行情
          形及公益上需要，由本局另定之。」，宜蘭縣建築管
          理自治條例第4條定有明文。經查系爭土地上之通道
          既供公眾通行已達40年以上，且亦經宜蘭縣宜蘭市戶
          政事務所分別編列為宜蘭縣宜蘭市○○街88巷及110
          巷，即已符合上開條文第1、3款之規定，況其巷道兩
          旁亦有由被告依同條例第4條第3款於建築法73年11月
          7日修正前、後指定建築線之合法建築物十多棟，依
          宜蘭縣建築管理自治條例第2條之規定，被告自應盡
          其指定建築線之義務。是被告不但不為指定建築線之
          處分，亦未調卷憑辦或另通知原告及有關單位會同處
          理，反檢還申請原卷為駁回之處分，已使原告依法申
          請指定建築線之權益遭受損害，至本件收件掛號前、
          後10件被告所核准之他件申請書圖，是否亦採同樣公
          平之標準，調卷詳較即知。綜上，訴願決定及原處分
          均有違誤，應予撤銷，被告應即為核准系爭「現有巷
          道」建築線之指示（定），並核發建築線成果圖。
  (二)被告答辯之理由：
    1.按「申請指定建築線，應填具申請書，並檢附下列文件：
      一、地籍描繪圖：（一）應描繪一個街廓以上。（二）應
      標明建築基地之地段、地號、方位及基地範圍。（三）地
      籍經完成數值測量地區，應檢具申請基地地界座標值。二
      、基地位置圖：應標明基地位置、附近道路、機關學校或
      其他明顯建築物之相關位置。三、現況圖：（一）應標明
      基地四周地界線外各15公尺範圍內公共設施位置、現有建
      築物、道路（位置及寬度）、溝渠（位置及寬度）、地形
      （屬山坡地範圍之基地應測繪等高線）。（二）繪圖範圍
      同地籍描繪圖，其比例尺不得小於地籍圖。（三）基地臨
      接現有道路者，應標示地界線與道路之關係。四、地籍圖
      謄本及鄰近地籍圖影本。」、「面臨現有巷道之基地，其
      建築線之指定，應依下列規定辦理：．．．三、建築基地
      正面臨接計畫道路或現有巷道，側面或背面臨接現有巷道
      者，於申請指定建築線時應一併指定該現有巷道之建築線
      ，其側面或背面現有巷道因指定建築線退讓之部分，得以
      空地計算。」，宜蘭縣建築管理自治條例第3條、第5條第
      1項第3款分別定有明文。可知申請指定建築線，除應填具
      申請書外，並需檢附地籍描繪圖、基地位置圖、現況圖等
      文件，且文件之標準另有細目規定。
    2.本件原告援引行政法院39年判字第2號判例、76年判字第
      911號判決及85年判字第1448號判決，訴稱被告有裁量違
      法之虞等語。惟查原告於95年3月1日向被告申請坐落宜蘭
      市○○段乾門小段272地號土地建築線指示（定），經被
      告認定未依宜蘭縣建築管理自治條例第3條規定測繪現況
      圖，故被告依上開條例之規定，要求原告檢具符合規定之
      文件，並無不合，原告所稱顯係對法令規定有所誤解。至
      原告主張被告有程序上及實體法上之違誤一節，查原告於
      95年3月1日向被告申請建築線指示（定），被告多次函復
      業對原告應檢附之文件皆纂述甚詳，原處分亦經訴願決定
      予以維持，是原告蓄意曲解事實，顯不足採。綜上，原告
      之訴為無理由，應予駁回。
    理  由
一、本件原告經合法通知，未於言詞辯論期日到場，核無行政訴
    訟法第218條準用民事訴訟法第386條所列各款情形，爰依被
    告之聲請，由其一造辯論而為判決，合先敘明。
二、按「申請指定建築線，應填具申請書，並檢附下列文件：一
    、地籍描繪圖：（一）應描繪一個街廓以上。（二）應標明
    建築基地之地段、地號、方位及基地範圍。（三）地籍經完
    成數值測量地區，應檢具申請基地地界座標值。二、基地位
    置圖：應標明基地位置、附近道路、機關學校或其他明顯建
    築物之相關位置。三、現況圖：（一）應標明基地四周地界
    線外各15公尺範圍內公共設施位置、現有建築物、道路（位
    置及寬度）、溝渠（位置及寬度）、地形（屬山坡地範圍之
    基地應測繪等高線）。（二）繪圖範圍同地籍描繪圖，其比
    例尺不得小於地籍圖。（三）基地臨接現有道路者，應標示
    地界線與道路之關係。四、地籍圖謄本及鄰近地籍圖影本。
    」、「面臨現有巷道之基地，其建築線之指定，應依下列規
    定辦理：．．．三、建築基地正面臨接計畫道路或現有巷道
    ，側面或背面臨接現有巷道者，於申請指定建築線時應一併
    指定該現有巷道之建築線，其側面或背面現有巷道因指定建
    築線退讓之部分，得以空地計算。」，分別為宜蘭縣建築管
    理自治條例第3條、第5條第1項第3款所規定。
三、本件原告於95年3月1日（被告收文日）向被告申請坐落宜蘭
    縣宜蘭市○○段乾門小段272地號土地建築線指示（定），
    經被告以95年3月13日函通知並檢還申請原件，原告認應由
    被告先行指定巷道之中心線樁位後，再由其依指定之中心樁
    各點樁位另行編號繪製現況圖，乃於95年4月4日提出陳情，
    經被告於95年4月18日以府建城字第0950042279號函復原告
    略以所陳核非可考，仍請依該說明項辦理等語。原告不服，
    於95年9月13日提出陳情，經被告以95年10月11日函予以否
    准原告所請等情，有上開申請書、函等影本附於原處分卷可
    稽。原告雖主張本件被告所為處分有程序及實體多項違誤存
    在，自應予撤銷云云。惟查，向被告申請指定建築線事件，
    除申請書外，應檢附地籍描繪圖、現況圖、地籍套繪圖、現
    況相片、道路剖面圖、基地位置圖、地籍圖謄本及鄰近地籍
    圖影本等相關資料，分別為宜蘭縣建築管理自治條例第3條
    、第5條第1項第3款等法條規定甚明，此觀原告於系爭建築
    線指示（定）申請書圖旁之現況計畫圖，亦徵原告對於申請
    指定建築線事件應具備相關文件資料此點甚為明暸，則被告
    依上開法條規定，要求原告應檢具符合規定之文件，於法即
    無不合，所為否准原告土地建築線指示（定）之申請之處分
    ，即非無憑，原告所稱殊有誤解。至原告於97年4月30日言
    詞辯論終結後之97年5月5日（本院總收文日戳為97年5月6日
    ）提出行政聲請狀略以言詞辯論期日距期日通知書送達至少
    應有10日之就審期間一節。按「審判長認已適於為言詞辯論
    時，應速定言詞辯論期日。前項言詞辯論期日距訴狀之送達
    ，至少應有10日為就審期間。但有急迫情形者，不在此限。
    」，行政訴訟法第109條定有明文。其立法理由載明：「送
    達訴狀與言詞辯論期日之間，應有相當之時間，俾『被告』
    有餘裕得準備辯論與到場應訴，以防禦其權益，爰規定言詞
    辯論期日距訴狀之送達，至少應有10日之就審期間。但遇有
    急迫之情形，例如訴訟若不速行審結，則原告將受甚大之損
    害者，審判長得縮短就審期間，以保護原告之利益。」，由
    上規定可知，就審期間，係為「被告」準備辯論及到場辯論
    而設，且限於初次辯論期日有其適用，亦經最高行政法院著
    有94年度判字第2065號判決在案，本件原告自無援引該規定
    資為主張之餘地；況本件於97年4月16日行準備程序、97年4
    月30日言詞辯論，乃分別於97年4月10日、97年4月24日按原
    告書狀信封所載地址即宜蘭市○○路○段222巷43號4樓（與
    原告於行政爭訟階段所陳報地址相同）送達通知，有本院送
    達證書2份在卷可佐，要難謂有何不合於法定程序之可言，
    原告所稱委無可取，併此述明。從而本件被告所為處分，揆
    諸首揭法條規定及上開說明，並無違誤，訴願決定予以維持
    ，亦無不合，原告徒執前詞，訴請撤銷，為無理由，應予駁
    回。又原告訴之聲明第2項義務訴訟部分，因訴之駁回而失
    所附麗，亦應併予駁回。另兩造其餘之主張及陳述等，因與
    本件判決結果不生影響，爰不予一一指駁論究，併此敘明。
據上論結，原告之訴為無理由，依行政訴訟法第218條、民事訴
訟法第385條第1項前段、行政訴訟法第98條第1項前段，判決如
主文。
中    華    民    國    97    年    5     月    15    日
                    臺北高等行政法院第七庭
                              審判長法  官  李  得  灶
                                    法  官  林  玫  君
                                    法  官  林  育  如
上為正本係照原本作成。
如不服本判決，應於送達後20日內，向本院提出上訴狀並表明上
訴理由，如於本判決宣示後送達前提起上訴者，應於判決送達後
20日內補提上訴理由書（須按他造人數附繕本）。
中    華    民    國    97    年    5     月    15    日
                                    書記官  蘇  亞  珍


司法院資訊處製作；財團法人民間司法改革基金會備份。
